臺灣高等法院臺中分院民事判決　　　　 96年度上易字第137號
上　訴　人　乙○○
訴訟代理人　方文獻律師
被上訴人　　甲○○
上列當事人間損害賠償事件，上訴人對於中華民國96年3月21日
臺灣彰化地方法院92年度訴字第597號第一審判決提起上訴，本
院於中華民國96年7月25日言詞辯論終結，判決如下：
    主  文
原判決關於命上訴人給付超過新台幣伍拾伍萬捌仟貳佰元及該部
分假執行之宣告暨訴訟費用之裁判（確定部分除外）均廢棄。
上廢棄部分，被上訴人在第一審之訴及其假執行之聲請均駁回。
其餘上訴駁回。
第一、二審訴訟費用除確定部分外，由上訴人負擔二分之一，餘
由被上訴人負擔。
    事實及理由
壹、聲明部分：
一、上訴人方面：(一)原判決關於上訴人敗訴及其假執行之宣告均
    廢棄。(二)上廢棄部分，被上訴人在第一審之訴駁回。
二、被上訴人方面：駁回上訴。
貳、陳述及理由部分：
一、被上訴人主張：
(一)、上訴人於民國91年1月5日上午6時20分許，駕駛車牌號碼A9-
    2815號自用小客車，行經彰化縣彰化市○○路○段542號中山
    堂前，竟以7、80公里之時速，以汽車右保險桿猛撞被害人
    黃楊月桑即被上訴人配偶所騎腳踏車左側，使被害人黃楊月
    桑人車倒地，受有顱內出血之傷害，經送醫急救，仍因傷重
    不治死亡，上訴人肇事後竟未停車查看及協助就醫，即逃逸
    現場，其惡劣行徑令生者難以釋懷，被害人黃楊月桑難以瞑
    目，而上訴人上開過失致死及肇事逃逸等犯行，業經刑事庭
    判決有罪在案，被上訴人因本件車禍受有下開損害：(一)殯葬
    費用部分：被上訴人為被害人黃楊月桑辦理殯葬事宜，支出
    殯葬費用新台幣（下同）800,000元。(二)精神慰撫金部分：
    被上訴人痛失配偶，精神創傷至為深鉅，且上訴人肇事後逃
    逸，企圖逍遙法外，幸賴警方鍥而不捨，抽絲剝繭始得以破
    案，再上訴人到案後初則跪求原諒，繼以民事和解無解其刑
    事責任為由，拒絕和解，並推諉塞責，視人命如無物之態度
    更令亡者家屬痛苦不堪，上訴人應給付被上訴人精神慰撫金
    5,000,000元，爰依民法第184條第1項前段、第192條第1項
    、第194條之規定，求為命上訴人給付5,800,000元，被上訴
    人並願供擔保，請准宣告假執行之判決（原審判決上訴人應
    給付1,186,850元，並駁回被上訴人其餘之訴，被上訴人未
    就敗訴部分提起上訴，該部分業已確定）。
(二)、在本院補充陳述：上訴人肇事逃逸之事實，業據其在檢警訊
    問時坦承不諱，並多次向被上訴人等家屬下跪認錯，並口頭
    承諾含強制險願以320萬元和解，詎上訴人接獲起訴書後，
    竟全盤否認，怋滅肇事後難得被喚起的良心，如今刑事歷經
    三審判決確定併發監執行，仍利用訴訟程序，進行亳無悔意
    的纏訟，浪費社會資源。被害人黃楊月桑係彰化市公所聘任
    之彰化市信義里第5鄰鄰長，並從事保母工作，有固定收入
    ，對家庭頁獻頗多，而一般喪葬費用動輒8、90萬元，為眾
    人皆知之行情，又喪葬費用係支出，不是所得，因上訴人侵
    權行為所引起，上訴人怎忍心質疑？
二、上訴人則以：
(一)、上訴人雖因本件車禍經刑事庭判決有罪，然本件車禍並非上
    訴人所肇事，縱認本件車禍係上訴人所為，惟因被害人黃楊
    月桑騎乘腳踏車不當橫越彰化市○○路○段，違反道路交通
    安全規則第124條規定，亦與有過失，依民法第217條第1項
    規定，應酌減賠償金額。再殯葬費用部分，請求斟酌當地之
    習俗、被害人黃楊月桑之身分、地位及生前之經濟狀況，以
    合理方式認定之。另精神慰撫金部分，請求斟酌雙方身分資
    力與加害程度，及其他各種情形核定相當之數額，被上訴人
    請求精神慰撫金5,000,000元顯屬過高等語，資為抗辯。
(二)、在本院補充陳述：
　(1)行政院金融監督管理委員會94年5月5日金管保四字第094025
　　61341號公告「強制汽車責任保險殯葬費項目及金額」：「
　  公告事項：一本保險殯葬費最高不得逾新臺幣30萬元，其項
    目及金額表如附件。二申請殯葬費應檢具載有項目及金額之
    單據。三本保險殯葬費之項目及金額，自本法修正公布生效
    日實施。」（行政院公報第11卷83期00000-00000頁），是
    可供為一般喪葬費之標準甚明。如上，一般之喪葬費約為30
    萬元。惟原審認於595,500元範圍內均為合理之喪葬費，已
    為近逾二倍之數額而認尚未過高，其認事用法顯有違誤。
  (2)本件車禍之責任歸屬情形，業經　鈞院刑事庭審理時送請台
    灣省彰化縣區車輛行車事故鑑定委員會鑑定，並認：「依腳
    踏車被撞部份及現場狀況研判，黃楊月桑應係騎腳踏車由南
    往北方向行駛，於肇事時地侵入快車道內，被同向直行駛至
    之汽車撞及肇事；黃楊月桑騎腳踏車貿然侵入快車道內阻礙
    汽車行駛，始被行經之汽車撞及，應為肇事主因，該北向肇
    事之汽車駕駛人當時未注意車前狀況致未採取煞避措施，應
    為肇事次因（抑且肇事逃逸）。」，據此而論，姑不論上訴
    人是否為真正之肇事人，惟既汽車駕駛人在該次車禍中為肇
    事次因，被害人黃楊月桑為肇事主因，則究不得因被害人已
    死亡即因而顛倒責任之認定甚明。原審卻「認被害人黃楊月
    桑應負30%過失責任，被告應負70%過失責任」，則顯顛倒責
    任認定之情形，其認事用法顯有違誤。
  (3)本件姑不論上訴人是否為真正之肇事人，既汽車駕駛人在本
    件車禍中既為肇事次因，被害人黃楊月桑為肇事主因，是應
    認原審准許之精神慰撫金額顯屬過高。
三、兩造就下列事實不爭執，堪信為真，並得採為判決基礎：
(一)、被上訴人為被害人黃楊月桑之配偶。
(二)、被害人黃楊月桑之法定繼承人五人業已領取強制保險金140
    萬元，每人平均領得28萬元，即被上訴人已領取強制保險金
    28萬元。
四、得心證之理由：
(一)、經查，上訴人於上揭時地，駕駛車牌號碼A9-2815號自用小
    客車，沿彰化縣彰化市○○路由南往北方向行駛，途經彰化
    縣彰化市○○路○段542號中山堂前之內車道時，本應注意在
    該路段上行駛，時速不得超過50公里，且汽車行駛時，駕駛
    人應注意車前狀況，並隨時採取適當之安全措施，以避免危
    險之發生，而當時天候晴，柏油路面乾燥、無缺陷，道路無
    障礙物，視距良好，並無不能注意之情事，詎上訴人竟疏未
    注意，貿然以時速7、80公里之速度超速通過該路段，適有
    被害人黃楊月桑騎乘腳踏車在其前方之外車道由東往西方向
    橫越馬路，上訴人見狀煞避不及，致所駕駛之自用小客車右
    前側撞及被害人黃楊月桑腳踏車後輪左側，被害人黃楊月桑
    因而人車倒地，受有頭部外傷，經送醫急救後仍因顱內出血
    不治死亡，上訴人於駕車肇事後竟未下車查看為必要之救護
    ，反另行起意駕車逃逸駛離現場，嗣經警循線查獲上訴人及
    其所駕駛之自用小客車，始偵知上情之事實，業經台灣彰化
    地方法院（下稱彰化地院）刑事庭判決上訴人過失致死罪有
    期徒刑八月、逃逸罪有期徒刑十月，且定其應執行刑為一年
    四月，並分別經本院及最高法院駁回上訴人之上訴確定一節
    ，有彰化地院91年度交訴字第63號、本院92年度交上訴字第
    1127號、最高法院96年度台上字第1745號刑事判決在卷足憑
    並經本院依職權調閱上開案卷屬實，被上訴人上開主張，自
    堪信為真實。上訴人雖否認其為本件車禍之肇事者，惟查，
    上訴人於上開刑事案件偵查中，在警詢時業已承認其為肇事
    者，且曾多次前往被上訴人住處商談和解事宜，並向被上訴
    人下跪認錯等情，業經詳載在前開刑事判決，益證上訴人確
    係本件車禍之肇事者，上訴人否認其非肇事者，自無足採。
(二)、再按行車速度，依標誌之規定。又汽車行駛時，駕駛人應注
    意車前狀況，並隨時採取必要之安全措施，道路安全規則第
    93條第1項及第94條第3項分別定有明文，上訴人對上開規定
    自難諉無不知。再查，本件車禍發生時，天氣晴、路面乾燥
    無缺陷、視距良好無障礙物、肇事路段為雙向四線之車道、
    限速50公里，並無不能注意之情事，上訴人駕車行經上開路
    段時，竟以7、80公里之速度超速行駛，又未能隨時採取必
    要安全措施，致發生本件交通事故，其自有過失甚明。且被
    害人黃楊月桑係因本件交通事故受傷死亡，則上訴人過失駕
    車行為與被害人黃楊月桑死亡結果間，自具有相當因果關係
    。
(三)、按因故意或過失，不法侵害他人之權利者，負損害賠償責任
    。汽車、機車或其他非依軌道行駛之動力車輛，在使用中加
    損害於他人者，駕駛人應賠償因此所生之損害。不法侵害他
    人致死者，對於支出醫療及增加生活上需要之費用或殯葬費
    之人，亦應負損害賠償責任。不法侵害他人致死者，被害人
    之父、母、子、女及配偶，雖非財產上之損害，亦得請求賠
    償相當之金額，民法第184條第1項前段、第191條之2前段、
    第192條第1項、第194條分別定有明文。被上訴人係被害人
    黃楊月桑之配偶，則被上訴人請求上訴人負損害賠償責任，
    揆諸上開規定，並無不合。茲就被上訴人主張之損害額有無
    理由分述如下：
(一)、殯葬費用部分：被上訴人主張因被害人黃楊月桑死亡，支出
    殯葬費用800,000元，固據提出收據及免用統一發票收據為
    憑，其該收據之真正亦為上訴人所不爭執。本院審酌殯葬費
    為收殮及埋葬費用，其賠償範圍應以實際支出之費用，並斟
    酌被害人當地之習俗、被害人之身分、地位及生前經濟狀況
    決定之（最高法院92年度台上字第1427號、第1135號判決意
    旨參照）。認本件被害人黃楊月桑生前以保母為業，每月薪
    資20,000元，國中畢業，業據被上訴人供承在卷，則審酌被
    害人黃楊月桑身分、地位及經濟情況與實際需要，被上訴人
    支出之項目，其中印訃文6,000元、車禍現場招魂祭品12,00
    0元、火化日遊覽車10,800元、火化車師父座車5,000元、大
    鼓陣6,000元、8,000元、便當雜費3,000元、2,200元、2,20
    0元、2,200元、牲禮鮮花水果3,500元、3,500元、3,500元
    、路祭誦經牲禮四果15,000元、北管陣8,000元、西洋樂15,
    000元、孝女陣8,000元、送往生者紙糊轎車、洋房等30,000
    元、告別式師父座車3,000元、出殯樂隊28,800元、28,800
    元，計204,500元，非屬殯葬所必需，難以准許，應予扣除
    ；餘遺體運回車資2,500元、遺體清洗整容9,000元、冰庫5,
    000元、祭拜小靈堂9,000元、誦腳尾經15,000元、壽衣18,0
    00元、棺木30,000元、火化日靈柩車10,000元、火化日引導
    頌經12,000元、火化日金紙6,000元、頭七誦經27,000元、
    頭七金紙庫錢8,000元、過往14日誦經27,000元、過往14日
    金紙8,000元、過往21日誦經27,000元、過往21日金紙8,000
    元、出殯前一日法會32,000元、出殯師父引導12,000元、花
    車靈車12,000元、神主安位32,000元、火化10,000元、骨灰
    罈70,000元、進塔75,000元、告別式式場40,000元、告別式
    金紙12,000元、鮮花布置60,000元、禮生司儀7,000元，坐
    座夜金紙12,000元，計595,500元，並未過高，核均屬必要
    之殯葬費用，應予准許。至上訴人提出之前開公告即「強制
    汽車責任保險殯葬費項目及金額」，係政府機關監督管理保
    險業者之規範，不得採為限制本件被上訴人請求喪葬費用之
    標準，上訴人執之抗辯上開喪葬費用過高，並無理由。
(二)、精神慰撫金部分：被上訴人為被害人黃楊月桑之配偶，多年
    夫妻，驟然喪偶而失依恃，精神上自感莫大痛苦，自得請求
    上訴人賠償其精神上所受損害。本院審酌被上訴人係國中畢
    業，育有4子均已成年，已退休無業，名下無財產；上訴人
    係專科畢業、未婚、目前無業、91年度綜合所得為219,967
    元、92年度綜合所得為252,701元、93年度綜合所得為185,0
    71元、名下無財產等情，為兩造所不爭執，並有兩造歸戶財
    產資料及綜合所得稅申報資料在原審卷可稽（見原審卷第71
    -83頁、86-94頁），另參酌上訴人肇事後竟未下車查看並協
    助將被害人黃楊月桑送醫，竟逃逸無蹤，其行為甚為可議，
    及兩造之身分、社會地位、經濟能力等一切情狀，認被上訴
    人請求之精神慰撫金以1,500,000元為宜，上訴人抗辯上開
    精神慰撫金過高，並無理由。
(三)、據上，被上訴人可得請求之損害為殯葬費595,500元、精神
    慰撫金1,500,000元，合計為2,095,500元（計算式為595500
    +0000000=0000000）。
(四)、再按損害之發生或擴大，被害人與有過失者，法院得減輕賠
    償金額，或免除之，民法第217條第1項定有明文。此項規定
    之目的，在謀求加害人與被害人間之公平，故在裁判上法院
    得以職權減輕或免除之（最高法院85年台上字第17 56號判
    例意旨參照）。又按慢車不得侵入快車道或人行道行駛，並
    不得在禁止穿越地段穿越道路，道路交通安全規則第124條
    第3項定有明文。本件被害人黃楊月桑騎乘腳踏車由東往西
    方向穿越彰化縣彰化市○○路○段侵入上訴人行駛之快車道
    ，致上訴人煞避不及，因而肇事，業經上開刑事判決認定在
    卷，則被害人黃楊月桑對本件交通事件之發生亦與有過失，
    殆屬無疑。再本件車禍之肇事責任歸屬，經本院刑事庭審理
    上開刑事案件時，送請台灣省彰化縣區車輛行車事故鑑定委
    員會鑑定結果，認「依腳踏車被撞部位及現場狀況研判，黃
    楊月桑應係騎腳踏車由南往北方向行駛，於肇事時地侵入快
    車道內，被同向直行駛至之汽車撞及肇事；黃楊月桑騎腳踏
    車貿然侵入快車道內阻礙汽車行駛，始被行經之汽車撞及，
    應為肇事主因，該北向肇事之汽車駕駛人當時未注意車前狀
    況致未採取煞避措施，應為肇事次因（抑且肇事逃逸）」等
    語，有該會92年11月17日彰鑑字第92903號函一份附在本院
    92年度交上訴字第1127號刑事案卷可稽（見該案卷(一)第202
    、203頁），本院審酌被害人黃楊月桑及上訴人之過失程度
    及注意義務，認被害人黃楊月桑應負60%過失責任，上訴人
    應負40%過失責任，並依法減輕上訴人應負擔賠償金額之60%
    ，準此，上訴人應賠償被上訴人之金額為838,200元（計算
    式為：0000000×40%=838200）。
(五)、末按保險人依強制汽車責任保險法規定給付之保險金，視為
    加害人或被保險人損害賠償金額之一部分；加害人或被保險
    人受賠償請求時，得扣除之，又強制汽車責任保險法所稱之
    受益人在死亡給付時，受給付之受益人為受害人之繼承人，
    強制汽車責任保險法第30條、第10條第2款分別定有明文。
    從而保險人所給付受益人之保險金，可視為被保險人或加害
    人所負損害賠償金額之一部分，受害人倘已自保險金獲得滿
    足，自不得又對被保險人或加害人再事請求（最高法院90年
    度台上字第825號判決意旨可參）。經查，被害人黃楊月桑
　　之法定繼承人五人業已領取強制保險金140萬元，每人平均
  　領得28萬元，即被上訴人已領取強制保險金28萬元之事實，
    為兩造所不爭，自應扣除之，扣除後，被上訴人得請求之金
    額為558,200元（計算式為：000000-000000=558200）。
五、從而，被上訴人基於侵權行為之損害賠償請求權，請求上訴
    人負損害賠償責任，在558,200元範圍內，核屬正當，應予
    准許，逾此部分之請求，則屬無據，不應准許。原審就上開
    應准許部分，為上訴人敗訴判決，核無不合，上訴論旨指摘
    原判決此部分不當，求予廢棄，為無理由，應予駁回。至上
    開不應准許部分，原判決為上訴人敗訴判決，則有未合，上
    訴論旨指摘原判決不當，求予廢棄改判，為有理由，應由本
    院予以廢棄，駁回被上訴人在第一審之訴及假執行之聲請。
六、本件事證已臻明確，兩造其餘攻擊防禦方法及舉證，經審核
    後認對判決結果不生影響，無庸一一論列，併此敘明。
據上論結：本件上訴為一部有理由、一部無理由，依民事訴訟法
第449條第1項、第450條、第79條，判決如主文。
中　　華　　民　　國　　96　　年　　8 　　月　　8 　　日
                  民事第六庭　　審判長法　官　袁再興
                                      法　官  吳惠郁
                                      法　官  陳賢慧
以上正本係照原本作成。
不得上訴。
                      　　　　　　　　書記官　金珍華
中　　華　　民　　國　　96　　年　　8 　　月　　9 　　日
                                                      Ｃ
